【裁判字號】    99,重訴,137
【裁判日期】    991020
【裁判案由】    清償借款
【裁判全文】
臺灣高雄地方法院民事判決             99年度重訴字第137號
原      告  彰化商業銀行股份有限公司
法定代理人  戊○○
訴訟代理人  庚○○
被      告  甲○○
被      告  乙○○
被      告  丁○○
訴訟代理人  丙○○
當事人間請求清償借款事件，本院民國99年10月7日言詞辯論終
結，判決如下：
  主  文
被告應連帶給付原告新台幣壹仟陸佰玖拾柒萬零玖佰肆拾捌元，
及自民國九十八年十二月二十二日起至清償日止，按年息百分之
六點六二計算之利息，並自民國九十八年十二月二十二日起至清
償日止，按上開利率百分之二十計算違約金。
訴訟費用由被告連帶負擔。
  事實及理由
一、被告柳文卿、乙○○經合法通知，未於言詞辯論期日到場，
    核無民事訴訟法第386 條所列各款情形，爰依原告之聲請，
    由其一造辯論而為判決。
二、原告主張：被告柳文卿於民國90年6 月13日邀同被告乙○○
    及訴外人柯桂芳為連帶保證人，向原告借款新台幣（下同）
    1980萬元，並於91年1 月16日將連帶保證人柯桂芳更換為被
    告丁○○，並簽立保證書。嗣上開借款陸續延展到期日至94
    年6 月13日，借款利率及違約金之約定如借據及增補借據第
    3 條及第4 條所載。詎上開借款，自94年1 月2 日起即未依
    約繳付本息，經原告向本院聲請以97年度司執心字第72925
    號拍賣抵押物強制執行事件，將被告柳文卿、乙○○之不動
    產拍定，原告已受償0000000 元，被告尚欠原告如主文第一
    項所示之金額，為此依消費借貸及連帶保證之法律關係，提
    起本件訴訟。
三、被告柳文卿、乙○○經合法通知，未於言詞辯論期日到庭，
    亦未提出書狀為何聲明或陳述。
四、被告丁○○則抗辯：本件原連帶保證人柯桂芳為有資產能力
    之人，被告柳文卿卻於91年1 月間趁被告丁○○患有精神病
    ，在無意識或精神錯亂中變更本件借款之連帶保證人，則本
    件連帶保證應屬無效，且原告提出之借據及保證書上丁○○
    之簽名及印章均非真正。又被告丁○○於簽訂本件連帶保證
    之意思表示時，已無正當收入來源，且因長期臥病在床，無
    償債能力。況本件借款係以不動產設定抵押借款，依據銀行
    法第12條之1 規定，銀行辦理消費放款，已取得足額之擔保
    時，不得以任何理由要求借款人提供連帶保證人，故此連帶
    保證係違背法令，應屬無效。
五、經查，被告柳文卿於90年6 月13日邀同被告乙○○及訴外人
    柯桂芳為連帶保證人，向原告借款1980萬元，並於91年1 月
    16日將連帶保證人柯桂芳更換為被告丁○○，並簽立保證書
    。嗣上開借款陸續延展到期日至94年6 月13日，被告丁○○
    並同意就延期部分繼續負連帶保證責任，而借款利率及違約
    金之約定如借據及增補借據第3 條、第4 條所載等情，業據
    原告提出保證書、借據3 紙、增補借據、同意書2 紙、顧客
    信用調查表為證。且證人即辦理本件連帶保證人對保手續之
    己○○於本院證述：當初是被告乙○○帶被告丁○○到伊彰
    化銀行旗山分行去對保。被告丁○○是保證人。當初貸款金
    額約1000多萬。只記得被告乙○○要換保證人，因原保證人
    不願意作保，被告乙○○才帶被告丁○○來，被告丁○○當
    時精神狀況正常。而保證書與借據上的簽名均是被告丁○○
    自己簽的，伊當時有告知被告丁○○擔任保證人是何意及說
    明連帶保證的範圍，被告乙○○和丁○○是一起來的，印章
    放在一起，他們簽名後，印章是誰蓋的忘了，但被告丁○○
    的印章是被告丁○○自己拿過來的等語（本院卷第56、57頁
    ），而證人即本件放款之負責人辛○○於本院亦證述：被告
    乙○○有跟伊說過要帶被告丁○○來當保證人。當時伊擔任
    彰化銀行放款部業務負責人，伊對連帶保證人都會徵信，被
    告丁○○從事何職忘記了，當時徵信資料被告丁○○並無不
    良紀錄，伊就予以准許。只要保證人沒有退票、違約等不良
    紀錄，財力、收入很難鑑定，因為本件被告乙○○、柳文卿
    之貸款已有不動產擔保抵押，所以伊等對保證人沒有要求很
    嚴格，只要沒有不良紀錄即可擔任保證人等語（本院卷第58
    、59頁）。足見本件連帶保證契約，係被告乙○○先告知證
    人辛○○後，再由原告對被告丁○○辦理信用調查，嗣後被
    告丁○○與被告乙○○親至原告旗山分行辦理對保，並親自
    於借據及保證書上簽名，再由負責對保之己○○告知連帶保
    證責任之範圍，迨對保資料及文件全部符合後，再經由負責
    人辛○○蓋章准予，則被告丁○○確有擔任本件借款之連帶
    保證人至明。
六、被告丁○○雖抗辯：被告丁○○因常年酗酒成性，已患有酒
    精性精神病，縱令平常未飲酒亦處在意識模糊之精神錯亂狀
    態下，是其為本件連帶保證契約無效云云，固提出衛生署旗
    山醫院診斷證明書1 紙為證。惟查，依該診斷證明書之內容
    記載：個案於90年10月9 日本科初診，診斷為酒精性精神病
    ，憂鬱狀態，失眠。診療用藥經過：90年10月9 日拿藥兩週
    ，90年10月23日拿藥兩週，95年6 月21日拿藥7 天，95年6
    月28日拿藥兩週，95年7 月28日拿藥2 週，此後未再回診等
    語，有該診斷證明書可證，而被告丁○○簽立本件保證書之
    時間為91年1 月16日，簽立借據之時間分別是91年7 月1 日
    、92年6 月30日、93年8 月2 日，其簽立同意書之時間為92
    年6 月30日及93年8 月2 日，距診斷證明書上初診日期90年
    10月9 日已隔數月至數年，參以被告自90年10月間經初診拿
    藥後，嗣於95年6 、7 月間再度回診拿藥，之後即未再回診
    ，已如前述，則被告丁○○之酒精性精神病症狀為何? 是否
    持續或轉好，均付之闕如，是上開診斷證明書無法證明被告
    丁○○於簽立借據、保證書、同意書時，係處於精神喪失或
    精神耗弱之程度。
七、被告丁○○又抗辯：本件借款係以不動產設定抵押為擔保，
    依據銀行法第12條之1 規定，銀行辦理消費貸款，已取得足
    額之擔保時，不得以任何理由要求借款人提供連帶保證人，
    此連帶保證契約違背上開法令，應屬無效云云。
（一）按銀行法第12條之1 規定：銀行辦理自用住宅放款及消費
      性放款，已取得前條所定之足額擔保時，不得以任何理由
      要求借款人提供連帶保證人。銀行法第12條之1 第1 項明
      定適用自用住宅放款及消費性放款，應有側重保護消費者
      之立法意旨。而所謂自用住宅放款及消費性放款，係指無
      自用住宅，因購置自住使用之住宅貸款及對房屋修繕、耐
      久性消費財產（包括汽車）、支付學費及其他個人之小額
      貸款、信用卡循環信用等所為之貸款而言。
（二）查，本件借款為中期擔保放款，係以不動產為擔保，且屬
      週轉金之借款，並非被告柳文卿為購置自住使用之住宅貸
      款及對房屋修繕、耐久性消費財產（包括汽車）、支付學
      費及其他個人之小額貸款、信用卡循環信用等所為之自用
      住宅放款及消費性放款，而係供中期週轉融通之大額週轉
      金貸款，此有借據可證，自無銀行法第12條之1 規定之適
      用。
（三）綜上，被告丁○○抗辯本件連帶保證契約違背銀行法第12
      條之1，應屬無效云云，自屬無據。
八、又查，本件借款自94年1 月2 日起未依約繳納本息後，原告
    乃向本院聲請以97年度司執心字第72925 號拍賣抵押物強制
    執行事件，將被告柳文卿、乙○○之不動產拍賣求償，原告
    業已受償0000000 元，經抵充利息、違約金及本金後，尚餘
    本金00000000元及自98年12月21日起之利息、違約金未清償
    等情，業據本院調閱97年度司執字第72925 號執行卷可證。
    從而，原告依據消費借貸及連帶保證契約，請求被告連帶給
    付原告00000000元，及自98年12月22日起至清償日止，按年
    息百分之6.62計算之利息，並自民國98年12月22日起至清償
    日止，按上開利率百分之20計算違約金即屬正當，應予准許
    。
九、據上結論，本件原告之訴為有理由，依民事訴訟法第385 條
    第1 項前段、第85條第2 項，判決如主文。
中    華    民    國    99    年    10    月    20    日
                  民事第三庭法  官  朱玲瑤
以上正本係照原本作成。
如對本判決上訴，須於判決送達後20日內向本院提出上訴狀。如
委任律師提起上訴者，應一併繳納上訴審裁判費。
中    華    民    國    99    年    10    月    21    日
                            書記官  張家瑜

司法院資訊處製作；財團法人民間司法改革基金會備份。
